臺灣高雄地方法院民事判決　九十三年度簡上字第二二○號
　　上　訴　人　甲○○
　　訴訟代理人　乙○○
　　被上訴人　　香之堡實業有限公司
　　法定代理人　丙○○
　　訴訟代理人　彭大勇律師
右當事人間給付違約金等事件，上訴人對於中華民國九十三年八月九日本院高雄簡易
庭第一審簡易判決（九十二年度雄簡字第四三一三號）提起上訴，經本院於同年十月
二十六日言詞辯論終結，判決如左：
    主      文
上訴駁回。
第二審訴訟費用由上訴人負擔。
    事實及理由
一、本件被上訴人起訴主張緣伊係經營早餐連鎖店之業者，上訴人則於民國九十一年
    一月六日與伊簽訂加盟合約書而為伊藍昌加盟店之負責人，而上訴人本應依雙方
    所簽立之合約內容確實履行，詎其於營業期間卻擅自販賣非屬伊供應之火腿、意
    麵、雞絲麵、蘿蔔糕等正品，且未經伊之書面同意即擅自販賣伊所未販賣之芝麻
    糊、五榖漿等產品，並自九十二年九月十八日進貨後即超過約定之十五天未向伊
    進貨，其業已嚴重違反合約第一、二、十七條之規定而構成違約，且經伊派員前
    往業務督導後查證無誤，嗣伊即於同年十月七日委由律師發函通知上訴人終止合
    約關係，要求其立刻停止使用伊之系統作業及與加盟系統有關之任何教材或資料
    ，並於函到七日內自動清除任何與加盟系統有關及其他一切足以使人混淆或誤認
    其仍為加盟會員之所有物品及身分證明，且要求其應依約支付違約金新臺幣（下
    同）二十萬元，詎上訴人至今仍拒不給付，為此爰依兩造契約所定請求被告應給
    付二十萬元及自起訴狀繕本送達之翌日即九十二年十二月二十日起至清償日止按
    年息百分之五計算之利息，並願供擔保請准宣告假執行。
    原審判決上訴人應給付被上訴人十萬元及自九十二年十二月二十日起至清償日止
    按年息百分之五計算之利息而駁回其餘之訴，被上訴人於敗訴部分未為不服上訴
    或附帶上訴而告確定，對上訴人上訴部分則於本院答辯聲明求為判決：駁回上訴
    人之上訴。
二、上訴人則以被上訴人於伊加盟期間所供應之產品品質並不穩定，嗣後更發生消費
    者當場指責伊所使用由被上訴人供應之產品未標示製造日期、有效日期、食品成
    份及比例等違反食品衛生管理法第十七條規定之情事，經伊查訪始發現被上訴人
    並未領有工廠登記證而屬違法供應食品，伊經向被上訴人反應要求改善卻未獲置
    理，被上訴人以不符合食品衛生管理法相關規定之產品要求伊為購買已屬非是，
    其進而以伊未向其購買產品為由而要求給付違約金，顯屬違反誠信原則，而伊至
    九十二年九月十八日仍持續向被上訴人進貨，其所指之蘿蔔糕、火腿等項亦係於
    同年九月十一日、七月四向被上訴人所購入而非他品，漢堡麵包部分則係經被上
    訴人口頭告知而直接與春鑫麵包廠交易，意麵部分係經被上訴人告知而自行購買
    ，薏仁漿、五穀漿部分則係應被上訴人要求而由其供應廠商所寄賣，伊並無被上
    訴人所指任何違約之情事，況兩造所簽訂之加盟合約有關限制不得販賣非屬被上
    訴人之正品、未經書面同意不得販賣被上訴人未販賣之產品及進貨期間等違約規
    定，均係以違約金之不正當方法限制伊只能與其而不能與他人交易，此顯有限制
    競爭及妨礙公平競爭之情事而違反公平交易法第十九條之強制規定即屬無效，被
    上訴人自不得依此無效之約定而向伊請求給付違約金，其請求自屬無據等語置辯
    。
    上訴人於本院上訴聲明求為判決：(1)、原判決不利之部分廢棄；(2)、右廢棄部分
    ，被上訴人第一審之訴駁回。
三、兩造不爭執之事項：
    (1)、上訴人於九十一年一月六日與被上訴人簽訂加盟合約書而成為其早餐連鎖店
        藍昌加盟店之負責人，嗣被上訴人則於九十二年十月七日以其違反合約第一
        、二、十三、十七、十九條之規定而委由律師發函通知上訴人終止合約，要
        求上訴人停止使用其系統作業及與加盟系統有關之任何教材或資料，並限期
        清除與加盟系統有關及其他一切足以使人混淆或誤認為其加盟會員之所有物
        品及身分證明，且要求其應依約支付違約金二十萬元。
    (2)、上訴人最後進貨日期為九十二年九月十八日。
    (3)、被上訴人所供應之火腿片四角為圓滑形，上訴人所販賣者為四方形。
    (4)、上訴人店內所存之蘿蔔糕與被上訴人供應者之包裝、內容均不同。
    (5)、上訴人店內使用之鍋燒意麵、雞絲麵係「普輝」公司之外箱包裝，與被上訴
        人供應之印有「香之堡」文字及圖示之紙箱不同。
    (6)、被上訴人並無芝麻糊、五榖漿等產品之供應。
四、本院得心證之理由：
    (1)、兩造加盟契約所定有關限制採購及販賣產品等規定是否有違反公平交易法之
        情事：
        按有以不正當限制交易相對人之事業活動為條件而與其交易之行為，而有限
        制競爭或妨礙公平競爭之虞者，事業不得為之，公平交易法第十九條第六款
        定有明文，另公平交易法第十九條第六款所稱限制，指搭售、獨家交易、地
        域、顧客或使用之限制及其他限制事業活動之情形。前項限制是否不正當，
        應綜合當事人之意圖、目的、市場地位、所屬市場結構、商品特性及履行情
        況對市場競爭之影響等加以判斷，該法施行細則第二十七條著有規定（本件
        所涉者與該條一至五款規定無涉不另論述），而該條第一、二、六款屬「限
        制競爭」之行為部分，一般而言，對於市場競爭產生損害較小，有時甚至有
        益於市場競爭效能，所以各國針對其對市場競爭產生之影響，多採合理原則
        判斷其合法性，又可能對市場競爭產生影響之「限制競爭」行為，則限制必
        以行為人具有相當之市場力量始有可能，因之，各國對於「限制競爭」行為
        之規範，除規定須具備實質違法要件外，尚多設有門檻規定，考量不具市場
        力量之因素，使事業排除違法之可能，公平會第三八二次委員會議亦著有決
        議。兩造所訂加盟契約第一、二、十七條固定有「... 正品乙方（即上訴人
        ）同意全部向甲方（即被上訴人）採購」、「乙方要採購甲方販賣或沒販賣
        之產品時，乙方須提出書面申請，經甲方書面同意後始得販賣，否則以違約
        論」、「... 乙方超過十五天未向甲方進貨者，均視同解約並終止契約論」
        等語，惟被上訴人原即係加盟系統業者，其為己身品牌、信譽、形象與其他
        同類加盟業者區隔，並其產品一致性、品質穩定性之維護，既降低成本及保
        障其一定之營業利潤，其原即須以採購約定及販賣產品之種類以為限制及達
        成之手段，而早餐加盟連鎖業者之品牌原即甚多，以被上訴人登記之高雄地
        區及資本總額僅一百萬元（卷附公司基本資料查詢參照）觀之，其事業規模
        、市場占有率等均非甚鉅，且各家之產品種類本即具有較高之同質性，其因
        此供應限制所生之影響即未嚴重阻絕競爭，是被上訴人所採與各同業均有之
        限制，對於公平競爭應不具重大影響或僅有小量影響，其所為依其意圖、目
        的、市場地位、所屬市場結構、商品特性等為判斷，應具合理性而無不正當
        之情形，其約定自無限制競爭之虞而未違公平交易法之上開規定自明，上訴
        人所辯該諸約定係違強制規定而為無效云云自為無據。
    (2)、上訴人拒絕購買被上訴人供應之產品是否具合理性：
        本件上訴人固以被上訴人供應之產品乃違食品衛生管理法規定而不得強令之
        採購云云，惟本件上訴人曾於九十二年十月十六日以匿名之方式向高雄市政
        府衛生局檢舉被上訴人未領有工廠製造執造卻製作產品供應加盟店而有違反
        食品衛生管理法相關規定，惟該案經衛生局函調相關資料查證結果，其乃於
        同年十二月四日以電子郵件函覆上訴人「經本局派員實地查察結果，該公司
        有申請營利事業登記證，其所販售之產品皆由ＧＭＰ、ＣＡＳ工廠（富統、
        卜拜所供應，現場稽查結果皆符合規定，且據該公司將０ＥＭ工廠之產品分
        裝後，再送至加盟店，並未在市面上販售。」等語，此有高雄市政府衛生局
        九十三年四月二十七日高市衛食字第０九三００一二六四二號函暨附相關函
        稿等件附卷可稽，是被上訴人所供應而應由上訴人採購之正品既均係符合Ｇ
        ＭＰ、ＣＡＳ之廠商所供應，且經衛生局現場稽查結果亦皆符合規定，上訴
        人拒絕履行合約所定之採購正品義務自不具合理性，所辯被上訴人令之採購
        違反食品衛生管理法規定之正品係違反誠信原則云云自亦無據。
    (3)、上訴人所為有無上開條項違約之情事：
        本件上訴人固以其所使用之蘿蔔糕、火腿等項係向被上訴人所購入，且被上
        訴人查獲之蘿蔔糕係自行食用，而意麵係經被上訴人告知而自行購買，薏仁
        漿、五穀漿則係應被上訴人之要求而由其供應廠商寄賣云云，並據舉送貨單
        、照片、連署書等件為證，惟查，上訴人自九十一年一月間起至九十二年九
        月間止，其各月向被上訴人所進貨之金額乃分為三萬九一百三十八元、八千
        二百七十元、一萬六千七百七十七元、一萬七千二百零三元、一萬三千二百
        六十五元、一萬四千九百六十五元、八千七百零五元、七千二百四十五元、
        一萬二千四百二十八元、八千五百零五元、九千九百三十七元、七千二百二
        十五元、八千九百六十元、七千八百零八元、四千七百五十二元、六千五百
        十八元、六千五百七十二元、六千五百八十四元、六千五百五十九元、一千
        四百十二元、一千三百三十一元乙節，此有進貨統計表在卷可稽，而被上訴
        人所供應之火腿片四角乃為圓滑形，而上訴人所販賣者則為四方形，且上訴
        人店內所存之蘿蔔糕之包裝及內容均與被上訴人所供應者不同，其使用之鍋
        燒意麵、雞絲麵則係「普輝」公司之產品，另其自九十二年九月十八日進貨
        後即均未再向被上訴人進貨亦如上述，是上訴人自九十二年八月份起連續二
        月之進貨金額乃均遠低於歷來銷貨金額，且自九十二年三月份起之各月進貨
        亦均無多，以其進貨金額加乘其利潤，並食品之保存期限，其如僅使用被上
        訴人所供應之正品販售，其近半年來之月營業額顯無法支撐營業成本及生計
        ，且亦應無原物料可資加工販賣使用，此顯與上訴人之正常營業情形有違，
        而上訴人所舉照片並無從判斷是否與其購買之被上訴人加盟店產品為同一，
        或該諸加盟店亦有違約之情事，且其所舉連署書之簽名人亦未經到庭具結證
        述而無從採為其有利之證據，而上訴人就曾與得被上訴人之書面同意或已於
        十五天內再行進貨之事實復未另行舉證以實其說，被上訴人主張上訴人有販
        賣未向其採購之正品、未經其書面同意販賣其所未販賣之產品及超過十五日
        未進貨之違約情事自屬可採，上訴人所辯並無違約云云自無足採。
    (4)、原審判令上訴人給付之違約金是否過高：
        末按違約金除當事人另有訂定外，視為因不履行而生之損害賠償總額，其約
        定如債務人不於適當時期，或不依適當方法履行債務時，即須支付違約金者
        ，債權人除得請求履行債務外，違約金視為因不於適當時期或不依適當方法
        履行債務所生損害之賠償總額，另債務已為一部履行者，法院得比照債權人
        因一部履行所受之利益，減少違約金，又約定之違約金過高者，法院得減至
        相當之數額，民法第二百五十條第二項、第二百五十一條、第二百五十二條
        分別定有明文，另契約當事人約定之違約金是否過高，應依一般客觀之事實
        、社會經濟狀況、當事人實際上所受損害及債務人如能如期履行債務時，債
        權人可享受之一切利益為衡量標準，而債務人已為一部履行者，亦得比照債
        權人所受利益減少其數額，最高法院四十九年度台上字第八○七號亦著有判
        例。本件上訴人乃有違反兩造所訂加盟合約第一、二、十七條之規定而構成
        違約已如上述，而兩造加盟合約第二十一條固就違約金定明二十萬元為其因
        不履行而生之損害賠償總額，惟依上述之上訴人自加盟以來各月仍均有向被
        上訴人進貨，且擴大利基本即為商業活動之目的，其使用其認有利可圖之替
        代商品或販賣被上訴人所未供應之產品以求營利應屬情有可原，而被上訴人
        因其未購買產品所生之損害原即為大盤分裝販賣之差額，再參以現今社會經
        濟狀況以觀，被上訴人主張上訴人應支付之二十萬元違約金顯係過高，原審
        予以酌減半數賠償尚屬適當。
    綜上所述，兩造所訂加盟契約約定有關限制採購及販賣產品等規定並未違反公平
    交易法而屬有效，而被上訴人所供應之正品乃均係符合ＧＭＰ、ＣＡＳ之廠商所
    供應而無違反食品衛生管理法相關規定之情事，上訴人拒絕履行合約所定之採購
    正品義務並不具合理性，另上訴人於加盟期間業有違反兩造加盟合約第一、二、
    十七條規定之違約情事而應賠付違約金，且原審判令上訴人應給付之十萬元違約
    金亦屬適當，從而本件被上訴人依兩造契約所定請求上訴人應給付十萬元及其遲
    延利息，依法自屬有據，原審准其該部分之請求並為假執行之宣告，其認事用法
    尚無違誤，自應予以維持，上訴意旨指摘原判決不當，求予廢棄改判，自為無理
    由，應予駁回其上訴。
五、本件為判決基礎之法律關係已臻明確，兩造其餘之攻擊防禦方法核與判決結果不
    生影響，毋庸一一論列，併此敘明。
六、據上論結，本件上訴為無理由，合依民事訴訟法第四百三十六條之一第三項、第
    四百四十九條第一項、第七十八條，判決如主文。
中　　　華　　　民　　　國　　九十三　　年　　　十　　　月　　二十九　　日
~B審判長法官　黃宏欽
~B法　　　官　秦慧君
~B法　　　官　謝雨真
右為正本係照原本作成。
本判決不得上訴。
中　　　華　　　民　　　國　　九十三　　年　　　十　　　月　　二十九　　日
~B法院書記官　林麗文
